【裁判字號】    97,消債清,130
【裁判日期】    980422
【裁判案由】    清算事件
【裁判全文】
臺灣板橋地方法院民事裁定           97年度消債清字第130號
聲  請  人  甲○○
上列聲請人依消費者債務清理條例聲請清算事件，本院裁定如下
：
    主      文
甲○○自中華民國九十八年四月二十二日下午四時起開始清算程
序。
    理      由
一、按「聲請更生或清算不合程式或不備其他要件者，法院應以
    裁定駁回之，但其情形可以補正者，法院應定期間先命補正
    」，消費者債務清理條例第8 條定有明文；又「債務人對於
    金融機構因消費借貸、自用住宅借款、信用卡或現金卡契約
    而負債務，在聲請更生或清算前，應提出債權人清冊，以書
    面向最大債權金融機構請求協商債務清償方案，並表明共同
    協商之意旨。」、「債務人與金融機構協商成立者，不得聲
    請更生或清算。但因不可歸責於己之事由，致履行顯有重大
    困難者，不在此限。」、「本條例施行前，債務人依金融主
    管機關協調成立之中華民國銀行公會會員，辦理消費金融案
    件無擔保債務協商機制與金融機構成立之協商，準用前項之
    規定。」，亦為同條例第151 條第1 項、第5 項、第6 項所
    分別規定甚明。故無論債務人係依該條例所成立之協商或依
    前開銀行公會債務協商機制所成立之協商，非有不可歸責於
    己之事由，致履行顯有重大困難者，不得聲請更生或清算，
    債務人應受已成立協商之拘束，不得任意毀諾成立之協商，
    債務人於債務清償方案協商成立後，僅得於其後發生情事變
    更，致該協商成立之方案履行有重大困難，且係因不可歸責
    於己之事由所生者為限，始能依上開法條但書之規定聲請更
    生或清算，用以避免債務人任意毀棄已成立之協商，濫用更
    生或清算之裁判上債務清理程序，合先敘明。
二、本件聲請人依消費者債務清理條例聲請清算，其陳述略以：
    聲請人目前負有債務總額新臺幣（下同）4,051,360 元，別
    無資產，前於民國95年間曾依金融主管機關協調成立之中華
    民國銀行公會會員辦理消費金融案件無擔保債務協商機制，
    與最大債權機構美國運通銀行達成協商，因聲請人於88年進
    入炳翰企業（傳銷公司），90年間為了晉級分銷經理成立子
    公司「特達企業公司」，以便貨物沖銷之用，業務金額三個
    月內需達1,200 萬元責任額，及晉升後每個月責任額約15萬
    元，因此在進現金不足且產品銷受未能儘速出清的狀況下，
    向多家銀行使用信用卡及親戚友人借貸作為週轉，尤於產品
    實在無法在短期內售出，造成無法按月償還信用卡貸款，導
    致循環利息加重，愈久愈多。93年母親擔心聲請人的健康狀
    況日益惡化（患有重大疾病：紅斑性狼瘡及類風濕關節炎）
    ，因此決定買下五股現住的房子，是全額貸款，所以頭期款
    45萬元向朋友借貸支付，並於日後每月償付友人6,600 元，
    母親則分擔每個月房貸部分金額，數月後母親因健康不穩定
    緣故無法繼續資助，因此多了房貸債務，聲請人認真努力經
    營的傳銷所得都付諸卡債、房貸，但不景氣的經濟面直接影
    響銷受的進展，只好於96年4 月另謀無線電計程車廣播一職
    月薪18,000元，尤於重大疾病狀況無法過於勞累故有時必需
    支付代班費找人代班。96年房貸商請兄長代償，不料97年中
    兄長之公司及大陸地區工作被另一合夥人併吞，導致兄長失
    業更無法幫助聲請人繼續支付房貸，97年1-8 月委請房仲公
    司代銷五股住屋，但無人出手購屋，於是薪資18,000元無法
    償還每月卡債1 萬元及房貸21,300元，因此請求財團法人法
    律扶助基金會，但遭退件；實因工作收入除生活必要開支外
    ，身體疾病時而導致無法上班，特達公司之營業內容與活動
    為健康食品─人參粉之銷售；聲請准予清算等語。並提出財
    產及收入狀況說明書、醫療單據、管理費收據、電費收據、
    水費收據、債權人清冊、財團法人金融聯合徵信中心當事人
    查詢個人資料信用報告回覆書、消費金融案件無擔保債務協
    商申請書及申請人財務資料表、同意書、收入證明切結書、
    行政院關懷扶助卡債族工作小組協助事項申請表、美國運通
    銀行通知函及無擔保債務還款計畫表、協議書、馬偕紀念醫
    院（臺北院區）97年09月03日診斷證明書、建物所有權狀、
    土地所有權狀、戶籍謄本、借據、委託事項變更契約書及專
    任委託銷售契約書、國民身分證、殘障手冊、全民健康保險
    重大傷病免自行負擔證明卡、機器絞踏車行車執照、財政部
    臺灣省北區國稅局綜合所得稅各類所得資料清單、財政部臺
    灣省北區國稅局財產歸屬資料清單、臺北市營利事業申請登
    記案件收據、存摺、勞工保險被保險人投保資料表（明細）
    等影本為證據。
三、經查：
（一）聲請人於提出本件清算之聲請前，曾於95年5 月5 日依金
      融主管機關協調成立之中華民國銀行公會會員辦理消費金
      融案件無擔保債務協商機制，與最大債權機構美國運通銀
      行臺北分行達成協商，此有聲請人所提出之協議書及美國
      運通銀行通知函影本在卷可稽（見本院卷第29至31頁），
      則本件聲請人所提本件清算之聲請，自須符合上開法條規
      定之「不可歸責於己之事由致履行顯有重大困難」要件，
      其聲請方屬適法。
（二）聲請人主張其因身體狀況不佳，資助之親友亦無法繼續資
      助，致有不可歸責於自己之事由而不能繼續履行前述與銀
      行所達成之協商內容等情，經本院通知聲請人所陳報之已
      知債權人表示意見分別以債務人前已與銀行成立協商而毀
      諾，迄今未曾再申請個別協商一致性方案還款，缺乏解決
      債務之誠意；債務人於轉任計程車廣播員後曾正常繳款，
      並無證據證明債務人收入有顯著減少或其他事由導致支出
      增加，故認為債務人並無不可歸責於債務人之事由導致毀
      諾，又多層次傳銷除賣出貨品賺取業績獎金外，尚可吸收
      下線抽成獎金，與其他投資行為完全不同，應屬消費者債
      務清理條例第134 條之因投機行為致財產顯然減少或負擔
      過重之債務，況債務人無法按時繳款時即應對此種非維持
      基本生活之必要支出設立停損點，而非以一時之貪念繼續
      使用信用卡或向親戚週轉來以債養債，債務人於健康狀況
      惡化且知患有重大疾病時，並未備足頭期款而勉強購置不
      動產，使財物狀況雪上加霜，造成日後無法清償欠款結果
      ，其後母親或兄長無法代繳房屋貸款，亦不應成為債務人
      無法繳納協商欠款之理由；債務人有多筆直銷公司、銀樓
      、機場免稅店等消費，應有浪費、投機之情形，債務人現
      職收入18,000元，仍有傳銷所得，協商每月繳款9,925 元
      應仍可負擔，又倘房屋貸款每月應繳款高於最低租屋花費
      ，債務人即應設法降低房貸支出，對於債務人需找人代班
      說詞認為不實；故以債務人所提出清算之聲請，不符消費
      者債務清理條例第151 條規定，請依同條例第8 條規定予
      以駁回各等語。
（三）本件聲請人雖提出其財產及收支狀況說明書，臚列其支出
      之項目及金額，然觀其所列支出均屬於其前與最大債權銀
      行美國運通銀行臺北分行成立協商前業已存在之事實，並
      非於其與最大債權銀行美國運通銀行台北分行成立協商前
      後方發生之新事實，難以認定其於與債權金融機構成立協
      商後，始發生不可歸責於己之事由，致使其履行協商方案
      具有重大之困難而無法繼續履行之事實；但聲請人自96年
      4 月3 日起轉職受僱於運將計程車客運服務有限公司，投
      保薪資為每月19,200元，此有聲請人提出之勞工保險被保
      險人投保資料表（明細）在卷可參，則聲請人若依其前於
      95 年 間與最大債權金融機構所成立之協商條件履行，顯
      有困難，聲請人主張其有不可歸責於己之事由而不能繼續
      履行前已與最大債權銀行成立之協商條件一節，應屬可採
      ，其聲請應認為符合前揭法條規定。
四、按法院開始清算程序之裁定，應載明其年、月、日、時，並
    即時發生效力，消費者債務清理條例第83條第1 項定有明文
    。經查，本件聲請人提出其財產及收支狀況說明書，臚列其
    支出之項目及金額，其所述轉職至第三人運將計程車客運服
    務有限公司，則其轉職使收入減少之事實乃係其與最大債權
    銀行成立協商後始發生之事實，聲請人主張其有不可歸責於
    己之事由而不能繼續履行前已與最大債權銀行成立之協商條
    件一節，尚屬可採，其聲請應可認為已符消費者債務清理條
    例第151 條第5 項、第6 項之規定。聲請人又查無本條例第
    6 條第3 項、第8 條或第82條第2 項所定駁回清算聲請之事
    由存在，則本件聲請人聲請清算，應屬可以准許，爰裁定如
    主文。
中    華    民    國    98    年    4     月    22    日
                  民事第一庭  法  官  許瑞東
以上正本係照原本作成
本裁定不得抗告
本裁定已於中華民國98年4月22日下午4時公告
中    華    民    國    98    年    4     月    22    日
                              書記官  賴玉芬


司法院資訊處製作；財團法人民間司法改革基金會備份。
